臺灣花蓮地方法院刑事判決
111年度原易字第8號
公  訴  人  臺灣花蓮地方檢察署檢察官
被      告  佟孝羽


選任辯護人  吳美津律師（法律扶助）  
上列被告因詐欺案件，經檢察官提起公訴（110年度軍偵緝字第1
號），本院判決如下：
    主  文
佟孝羽以網際網路對公眾散布而犯詐欺取財罪，處有期徒刑壹年
陸月。
未扣案之犯罪所得新臺幣貳萬伍仟元沒收，於全部或一部不能沒
收或不宜執行沒收時，追徵其價額。
    事  實
一、佟孝羽明知自己並無販賣智慧型手機之意，竟意圖為自己不
    法之所有，基於以網際網路對公眾散布而犯詐欺取財之犯意
    ，於民國110年5月8日前之不詳時間，在花蓮縣境內之不詳
    地點，利用可上網之電子設備，於Instagram網頁上（下稱I
    G網頁）以帳號「xiaoyu_921」刊登販賣智慧型手機之訊息
    。適周慧雯瀏覽前揭訊息後與佟孝羽聯繫，佟孝羽遂於110
    年5月8日某時許向周慧雯佯稱願以新臺幣（下同）25,000元
    之代價販賣智慧型手機1支等語，致周慧雯陷於錯誤，遂依
    佟孝羽之指示將上開金額轉帳至佟孝羽所借得、由不知情之
    羅韋程（其所涉之詐欺罪嫌部分，另經檢察官為不起訴處分
    ）所申設之中華郵政股份有限公司帳戶（帳號：000-000000
    00000000號，下稱本案帳戶，另匯款時間、金額均詳如【附
    表】所示），再由佟孝羽將前揭款項領出得手。
二、案經花蓮縣警察局鳳林分局報告臺灣花蓮地方檢察署檢察官
    偵查起訴。　　
    理  由
壹、證據能力之說明：
一、按被告以外之人於審判外之言詞或書面陳述，除法律有規定
    者外，不得作為證據，刑事訴訟法第159條第1項固有明文。
    惟按當事人、代理人或辯護人於法院調查證據時，知有第15
    9條第1項不得為證據之情形，而未於言詞辯論終結前聲明異
    議者，視為有前項之同意，同法第159條之5第2項亦有明文
    。本案判決所引用具傳聞性質之各項證據資料，經本院於審
    判期日依法踐行調查證據程序，檢察官、被告佟孝羽及辯護
    人於言詞辯論終結前，均未聲明異議，本院審酌結果，認上
    開證據資料製作時之情況，尚無違法不當及證明力明顯過低
    之瑕疵，亦認為以之作為證據應屬適當，依上開規定，應認
    有證據能力。
二、至於本院所引之非供述證據部分，經查並非違法取得，復無
    依法應排除其證據能力之情形，且經本院於審理期日提示予
    被告辨識而為合法調查，亦有證據能力。
貳、實體部分：
一、認定犯罪事實所憑之證據及理由：
（一）訊據被告矢口否認有何加重詐欺取財犯行，辯稱：我是替
      綽號「婷婷」之友人協助在IG網頁上刊登販賣手機之訊息
      ，與被害人談妥後原本已約定與「婷婷」面交商品，但「
      婷婷」卻沒有出現，我並無詐取財物之意思等語。被告之
      辯護人為其提出辯論意旨略以：本案係因被告友人事後違
      約所致，被告其後亦有多次與被害人周慧雯協調如何還款
      之通訊軟體對話紀錄在卷可查，可見被告於刊登販賣手機
      訊息時，主觀上並無詐欺犯意，本案純屬民事上之債務不
      履行紛爭，與詐欺取財罪之構成要件不符等語。
（二）經查：
　　⒈被告於事實欄所載之時間、地點及方式在IG網頁刊登販賣
      智慧型手機之訊息，並於110年5月8日某時許向被害人周
      慧雯告知願以25,000元代價販賣智慧型手機1支，被害人
      因而於附表所示時間將上開款項轉帳至被告指定之本案帳
      戶，再由被告提領，惟被害人迄未取得商品等情，業據被
      告供述明確（見軍偵緝字卷第40-41頁、本院卷第53-55頁
      ），復經被害人及證人羅韋程於警詢或偵查時證述在案（
      見警卷第7-10、13-17頁、軍偵字卷第26頁），且有內政
      部警政署反詐騙諮詢專線紀錄表、警方受理詐騙帳戶通報
      警示簡便格式表、金融機構聯防機制通報單、受（處）理
      案件證明單、受理各類案件紀錄表、被害人提供之通訊軟
      體對話紀錄翻拍照片與被告於IG網頁帳號截圖數幀、本案
      帳戶交易明細紀錄等件在卷可憑（見警卷第29-33、37-39
      、47-113頁、本院卷第35、89頁），此部分事實已可認定
      。
　　⒉被告雖辯稱其係替友人「婷婷」代為刊登販賣智慧型手機
      之訊息等語，惟本案自遭警查獲迄今，被告始終未能提出
      該名友人之任何年籍資料以供查證，其上述所辯是否屬實
      ，顯有疑義。又被告於被害人詢問智慧型手機外觀狀況時
      ，曾以通訊軟體將智慧型手機之照片傳送予被害人乙節，
      固有卷附通訊軟體對話紀錄為證（見警卷第47頁）；然依
      證人羅韋程於警詢時證稱略以：我於110年5月6日曾詢問
      被告是否能借我錢，被告則要我假裝賣家，並將手機照片
      傳送給被告，並稱其之後再向其男友要求買該手機，其男
      友即會匯款給我，我遂依其指示傳送我的手機照片給被告
      ，我不清楚被告嗣後竟將該照片傳送給被害人周慧雯等語
      （見警卷第9頁），可見被告所傳送之上揭智慧型手機照
      片實非其所稱之友人「婷婷」所提供，倘若被告確係協助
      友人「婷婷」向被害人詢問有無購買智慧型手機之意願，
      大可直接向「婷婷」取得該手機之照片即可，何需再假借
      其他名義向證人羅韋程取得智慧型手機照片，是被告所為
      實令人不解，可見被告上揭所為目的僅係藉以取信被害人
      而已，是其供稱刊登販賣智慧型手機訊息乙事係代友人為
      之等語，應屬虛構之詞，無可採信。
　　⒊又被告於偵訊時供稱其係因另有貸款需要，始向羅韋程借
      用存摺及提款卡，進而得以使用本案帳戶等語（見軍偵緝
      字第40頁），然被告既知悉本案帳戶未經羅韋程允諾作為
      其他用途，卻擅自利用該帳戶供被害人匯款後再自其中取
      款得手，核其上開行為模式與目前社會上常見之網路或電
      話詐騙犯行相符，亦即多係利用第三人之帳戶作為詐欺取
      財所得財物匯入之犯罪工具，堪認被告確有對被害人施用
      詐術之客觀事實，應屬明確。
　　⒋另按被告雖不須就其無罪抗辯負終局舉證責任，然若被告
      所提出者疑為「幽靈抗辯」，因該事由有利於被告，且被
      告對於該積極主張之特定事實比較知道何處可取得相關證
      據，即應例外由被告自身就此負相當之說明義務，若被告
      確能證明至有合理懷疑程度，方該轉由檢察官就被告所提
      抗辯事由之不存在再予舉證，若被告對「幽靈抗辯」舉證
      未達此程度，雖理論上其抗辯雖有可能性，但尚不成為有
      效抗辯，檢察官並無責任證明該抗辯事實不存在，法院就
      該爭點應為不利於被告之認定。準此，被告固一再辯稱被
      害人匯入本案帳戶之款項經其提領後並扣除自己應得之佣
      金後，已將該買賣價金交給友人等語（見警卷第5頁、本
      院卷第54頁），然倘被告所述為真，被告與其所稱之友人
      應有相當之關係及認識，就此積極主張之特定事實，被告
      當有能力提出相關佐證，惟被告始終未提出該名友人之具
      體年籍資料或聯絡方式以供調查，亦未能合理之說明，自
      堪認係「幽靈抗辯」，所辯難以憑採。
　　⒌此外，被告之辯護人雖以被告於事發後曾有向被害人協調
      如何還款之通訊軟體對話紀錄存在，認被告主觀上並無詐
      期取財之犯意，僅應負民事債務不履行之責任等語，然被
      告既以前揭方式詐取被害人財物得手，其犯罪行為即已既
      遂，無論被告事後有無任何試圖返還財物之表示，尚不影
      響先前犯行之成立，故辯護人上揭所辯，即無可採。
　　⒍另被告及其辯護人雖均聲請本院傳喚證人「婷婷」到庭（
      見本院卷第56頁），然被告始終未能提出該名證人之真實
      姓名年籍資料，業如前述，此部分已屬不能調查，附此敘
      明。
（三）綜上所述，被告前揭所辯顯係事後卸責之詞，要無可採。
      本案事證明確，被告犯行堪以認定，應予依法論科。
二、論罪科刑：
（一）按刑法第339條之4第1項第3款之加重詐欺取財罪，須以對
      不特定多數之公眾散布詐欺訊息為要件。行為人雖利用廣
      播電視、電子通訊、網際網路或其他媒體等傳播工具犯罪
      ，倘未向公眾散布詐欺訊息，而係針對特定個人發送詐欺
      訊息，僅屬普通詐欺取財罪範疇。行為人若係基於詐欺不
      特定民眾之犯意，利用網際網路等傳播工具，刊登虛偽不
      實之廣告，以招徠民眾，遂行詐騙。縱行為人尚須對受廣
      告引誘而來之被害人，續行施用詐術，始能使之交付財物
      ，仍係直接以網際網路等傳播工具向公眾散布詐欺訊息，
      無礙成立該款之加重詐欺取財罪（最高法院111年度台上
      字第1663號刑事判決意旨參照）。經查，被告於IG網頁上
      刊登販賣智慧型手機之訊息，就可觀看瀏覽之人係設定為
      公開，未設有任何限制乙情，業據其供承在卷（見本院卷
      第173頁），復參酌被害人於警詢時證以其係因瀏覽IG網
      頁後發現被告刊登販售智慧型手機之訊息後始與其聯繫等
      語（見警卷第15頁），可見被害人確係先閱覽被告在不特
      定多數人均可共見共聞之IG網頁所刊登之商品交易訊息後
      ，再主動聯繫被告，則依上開說明，被告以網際網路刊登
      販售智慧型手機之不實訊息，以此方式對公眾散布而遂行
      詐欺取財犯行，自該當於刑法第339條之4第1項第3款之構
      成要件。
（二）核被告所為，係犯刑法第339條之4第1項第3款之以網際網
      路散布犯詐欺取財罪。公訴意旨認被告所為僅成立刑法第
      339條第1項之詐欺取財罪嫌，尚有未合，惟因二者基本社
      會事實同一，且經本院當庭告知被告所涉犯之上開罪名，
      使其知悉及答辯（見本院卷第169頁），無礙於其訴訟上
      防禦權之行使，本院自得變更起訴法條予以審理。
（三）被告係利用不知情之羅韋程提供之本案帳戶收受被害人因
      本案詐欺犯行所匯之款項，以此遂行本案犯行，即為間接
      正犯。
（四）另犯罪之情狀顯可憫恕，認科以最低度刑仍嫌過重者，得
      酌量減輕其刑，刑法第59條定有明文。此雖為法院依法得
      行使裁量之事項，然非漫無限制，須犯罪有其特殊之原因
      、環境與情狀，參以刑法第57條所列10款事項等一切情狀
      後，在客觀上足以引起一般之同情，認為即予宣告法定最
      低度刑，猶嫌過重者，始有其適用。本院審酌被告始終否
      認犯行且迄未與被害人和解，且為貪圖利益而在公眾得以
      自由觀覽之社群網站網頁上刊登不實交易訊息以騙取他人
      財物，對於交易秩序所造成之危害非輕，故難認有何可堪
      憫恕之情或有特殊原因或環境等因素，在客觀上足以引起
      一般同情，而有情輕法重之情事，本案即無適用刑法第59
      條規定減輕其刑之餘地，附此敘明。
（五）爰以行為人責任為基礎，審酌被告正值青壯，不思以正當
      方式獲取財物，竟利用網際網路刊登不實訊息詐騙被害人
      財物，不但侵害他人財產權，甚至影響社會交易秩序，所
      為實屬不該；又被告犯後仍否認犯行，且雖於本院審理期
      間多次表示欲與被害人調解及返還全數財物等語（見本院
      卷第53、175頁），惟經本院移付調解後卻僅有被害人到
      場，被告則無故不到庭，此有本院調解結果報告書附卷可
      稽（見本院卷第117頁），致被害人無端增加時間、金錢
      之支出，犯後態度不佳，浪費司法資源；再審酌被告犯罪
      之動機、目的、手段、現無刑事前科紀錄之素行（見卷附
      臺灣高等法院被告前案紀錄表）、詐得財物金額、其於本
      院審理時自陳之智識程度及家庭經濟狀況（見本院卷第17
      5頁）等一切情狀，量處如主文所示之刑。
三、沒收部分：
    被告因本案犯行取得財物即25,000元為其犯罪所得，此部分
    未據扣案，應依刑法第38條之1第1項前段、第3項之規定宣
    告沒收、追徵。
據上論斷，應依刑事訴訟法第299條第1項前段、第300條，刑法
第339條之4第1項第3款、第38條之1第1項前段、第3項，刑法施
行法第1條之1第1項，判決如主文。
本案經檢察官張立中提起公訴，經檢察官簡淑如到庭執行職務。
中　　華　　民　　國　　111 　年　　7 　　月　　26　　日
                  刑事第二庭  審判長  法  官　黃英豪
                                      法  官  黃夢萱
                                      法  官  蔡瑞紅
以上正本證明與原本無異。
如不服本判決應於收受送達後20日內向本院提出上訴書狀，並應
敘述具體理由。其未敘述上訴理由者，應於上訴期間屆滿後20日
內向本院補提理由書(均須按他造當事人之人數附繕本)「切勿逕
送上級法院」。告訴人或被害人如對於本判決不服者，應具備理
由請求檢察官上訴，其上訴期間之計算係以檢察官收受判決正本
之日期為準。
辯護人依據刑事訴訟法第346條、公設辯護人條例第17條及律師
法第32 條第2項、第36條等規定之意旨，尚負有提供法律知識、
協助被告之義務（含得為被告之利益提起上訴，但不得與被告明
示之意思相反）。
中　　華　　民　　國　　111 　年　　7 　　月　　26　　日

                                      書記官  戴國安
附錄本案論罪科刑法條全文：
中華民國刑法第339條之4第1項
犯第339條詐欺罪而有下列情形之一者，處1年以上7年以下有期
徒刑，得併科1百萬元以下罰金：
一、冒用政府機關或公務員名義犯之。
二、三人以上共同犯之。
三、以廣播電視、電子通訊、網際網路或其他媒體等傳播工具，
    對公眾散布而犯之。


【附表】
編號 匯款時間 匯款金額 （新臺幣） 1 110年5月10日下午4時16分許 2,000元 2 同年月15日凌晨0時34分許 23,000元